ACORDAO-COMPLETO-2454352

ACÓRDÃO 925/2021 ATA 14/2021 - PLENÁRIO

VISTOS, relatados e discutidos estes autos de embargos de declaração opostos ao Acórdão 3056/2020-TCU-Plenário, pela Sociedade Empresária Intech Boating Indústria e Comércio de Embarcações Ltda., por Antônio de Jesus Rocha Freitas Junior, em conjunto com o Conselho Federal da Ordem dos Advogados, por Leandro Balestrin e por Alberto Fioravante Sondermann Frega,
ACORDAM os Ministros do Tribunal de Contas da União, reunidos em sessão do Plenário, com fundamento no artigo 34 da Lei 8.443/1992 e ante as razões expostas pelo relator, em:
9.1. corrigir, de ofício, os erros materiais constantes dos subitens 9.3 e 9.4 do Acórdão 3056/2020-TCU-Plenário, que passam a ter a seguinte redação:
9.3. julgar irregulares as contas de Alberto Fioravante Sondermann Frega, Altemir Gregolin, Antônio Chrisóstomo de Sousa, Dirceu Silva Lopes, José Claudenor Vermohlen, Leandro Balestrin, Wilson José da Silva e Intech Boating Comércio de Embarcações Ltda., com fulcro no art. 16, inciso III, alínea "c", da Lei 8.443/1992, condenando-os, em solidariedade, ao pagamento do débito correspondente a R$ 1.033.860,05, com a fixação do prazo de quinze dias, a contar da notificação, para que comprovem, perante o Tribunal (art. 214, inciso III, alínea "a", do Regimento Interno do TCU) , o recolhimento da dívida ao Tesouro Nacional, atualizada monetariamente e acrescida dos juros de mora, calculados a partir de 5/1/2010, até a data do recolhimento, na forma prevista na legislação em vigor; 
9.4. aplicar, em razão do débito objeto do subitem 9.3 deste Acórdão, a Alberto Fioravante Sondermann Frega, Altemir Gregolin, Antônio Chrisóstomo de Sousa, Dirceu Silva Lopes, José Claudenor Vermohlen, Leandro Balestrin, Wilson José da Silva e Intech Boating Comércio de Embarcações Ltda., a multa prevista no art. 57 da Lei 8.443/1992, no valor individual de R$ 1.800.000,00;
9.2. não conhecer dos embargos de declaração opostos Alberto Fioravante Sondermann Frega;
9.3. conhecer dos embargos de declaração opostos pela Sociedade Empresária Intech Boating Indústria e Comércio de Embarcações Ltda., por Antônio de Jesus Rocha Freitas Junior, em conjunto com o Conselho Federal da Ordem dos Advogados e por Leandro Balestrin, para, no mérito, rejeitá-los;
9.4. dar ciência desta decisão aos responsáveis arrolados nos autos.

Embargos de declaração

Ministério da Pesca e Aquicultura (extinta).

3. Interessados/Responsáveis/Recorrentes:
3.1. Interessados: Advocacia-geral da União (26.994.558/0001-23); Ordem dos Advogados do Brasil - Conselho Federal (33.205.451/0001-14).
3.2. Responsáveis: Alberto Fioravante Sondermann Frega (XXX.576.617-XX); Altemir Gregolin (XXX.308.169-XX); Antônio Chrisóstomo de Sousa (XXX.714.133-XX); Antonio de Jesus da Rocha Freitas Junior (XXX.688.703-XX); Cleberson Carneiro Zavaski (XXX.413.119-XX); Dirceu Silva Lopes (XXX.574.930-XX); Intech Boating Industria e Comercio de Embarcacões Ltda. (03.968.900/0001-15); José Claudenor Vermohlen (XXX.591.149-XX); Karim Bacha (XXX.404.459-XX); Leandro Balestrin (XXX.632.339-XX); Manoel Viana de Sousa (XXX.921.739-XX); Wilson Jose da Silva (XXX.000.901-XX); Wilson José Rodrigues Abreu (XXX.692.857-XX)
3.3. Recorrentes: Intech Boating Industria e Comercio de Embarcações Ltda. (03.968.900/0001-15); Ordem dos Advogados do Brasil - Conselho Federal (33.205.451/0001-14); Antônio de Jesus da Rocha Freitas Junior (XXX.688.703-XX); Leandro Balestrin (XXX.632.339-XX); Alberto Fioravante Sondermann Frega (XXX.576.617-XX).

Augusto Nardes.

13.1. Ministros presentes: Ana Arraes (Presidente), Walton Alencar Rodrigues (Relator), Benjamin Zymler, Augusto Nardes, Raimundo Carreiro, Bruno Dantas, Vital do Rêgo e Jorge Oliveira.
13.2. Ministro que alegou impedimento na Sessão: Augusto Nardes.
13.3. Ministros-Substitutos presentes: Augusto Sherman Cavalcanti, Marcos Bemquerer Costa e André Luís de Carvalho.

ACORDAO-COMPLETO-2502126

Acórdão de Relação 2043/2021 - Plenário

Acórdão de Relação

WALTON ALENCAR RODRIGUES

Ministro Walton Alencar Rodrigues.

Trata-se de embargos de declaração opostos pela Sociedade Empresária Intech Boating Indústria e Comércio de Embarcações Ltda. (peça 265) , por Antônio de Jesus Rocha Freitas Junior, em conjunto com o Conselho Federal da Ordem dos Advogados (peça 290) , por Leandro Balestrin (Peça 303) e por Alberto Fioravante Sondermann Frega (peça 317) , todos contra o Acórdão 3056/2020-TCU-Plenário, exarado nos seguintes termos:
VISTOS, relatados e discutidos estes autos de tomada de contas especial, instaurada em cumprimento ao Acórdão 719/2012-TCU-Plenário, com o objetivo de avaliar os procedimentos destinados à aquisição de 28 lanchas-patrulha, para fiscalização da pesca ilegal.
ACORDAM os Ministros do Tribunal de Contas da União, reunidos em sessão do Plenário, diante das razões expostas pelo relator, em:
9.1. acolher as alegações de defesa apresentadas de Wilson José Rodrigues de Abreu;
9.2. rejeitar as alegações de defesa de Alberto Fioravante Sondermann Frega, Altemir Gregolin, Antônio Chrisóstomo de Sousa, Antônio de Jesus da Rocha Freitas Jr., Dirceu Silva Lopes, José Claudenor Vermohlen, Leandro Balestrin, Manoel Viana de Sousa e Intech Boating Comércio de Embarcações Ltda.
9.3. julgar irregulares as contas de Alberto Fioravante Sondermann Frega, Altemir Gregolin, Antônio Chrisóstomo de Sousa, Antônio de Jesus da Rocha Freitas Jr., Dirceu Silva Lopes, José Claudenor Vermohlen, Leandro Balestrin, Wilson José da Silva e Intech Boating Comércio de Embarcações Ltda., com fulcro no art. 16, inciso III, alínea "c", da Lei 8.443/1992, condenando-os, em solidariedade, ao pagamento do débito correspondente a R$ 1.033.86,05, com a fixação do prazo de quinze dias, a contar da notificação, para que comprovem, perante o Tribunal (art. 214, inciso III, alínea "a", do Regimento Interno do TCU) , o recolhimento da dívida ao Tesouro Nacional, atualizada monetariamente e acrescida dos juros de mora, calculados a partir de 5/10/2010, até a data do recolhimento, na forma prevista na legislação em vigor;
9.4. aplicar, em razão do débito objeto do subitem 9.3 deste Acórdão, a Alberto Fioravante Sondermann Frega, Altemir Gregolin, Antônio Chrisóstomo de Sousa, Antônio de Jesus da Rocha Freitas Jr., Dirceu Silva Lopes, José Claudenor Vermohlen, Leandro Balestrin, Wilson José da Silva e Intech Boating Comércio de Embarcações Ltda., a multa prevista no art. 57 da Lei 8.443/1992, no valor individual de R$ 1.800.000,00;
9.5. julgar irregulares as contas de Alberto Fioravante Sondermann Frega, Altemir Gregolin, Antônio Chrisóstomo de Sousa, Antônio de Jesus da Rocha Freitas Jr., José Claudenor Vermohlen, Leandro Balestrin, Manoel Viana de Sousa e Intech Boating Comércio de Embarcações Ltda., com fulcro no art. 16, inciso III, alínea "c", da Lei 8.443/1992, condenando-os, em solidariedade, ao pagamento do débito correspondente a R$ 548.966,47, com a fixação do prazo de quinze dias, a contar da notificação, para que comprovem, perante o Tribunal (art. 214, inciso III, alínea "a", do Regimento Interno do TCU) , o recolhimento da dívida ao Tesouro Nacional, atualizada monetariamente e acrescida dos juros de mora, calculados a partir de 1/7/2010, até a data do recolhimento, na forma prevista na legislação em vigor;
9.6. aplicar, em razão do débito objeto do subitem 9.5 deste Acórdão, a Alberto Fioravante Sondermann Frega, Altemir Gregolin, Antônio Chrisóstomo de Sousa, Antônio de Jesus da Rocha Freitas Jr., José Claudenor Vermohlen, Leandro Balestrin, Manoel Viana de Sousa e Intech Boating Comércio de Embarcações Ltda., a multa prevista no art. 57 da Lei 8.443/1992, no valor individual de R$ 900.000,00; 
9.7. acolher, parcialmente, as razões de justificativas de Alberto Fioravante Sondermann Frega, Wilson José Rodrigues Abreu; Leandro Balestrin; Antônio de Jesus da Rocha Freitas Jr.; e Wilson José da Silva;
9.8. rejeitar as razões de justificativas de Altemir Gregolin, Dirceu Silva Lopes, José Claudenor Vermohlen, Cleberson Carneiro Zavaski, Karim Bacha, Antônio Chrisóstomo de Souza, e Manoel Viana de Sousa;
9.9. julgar irregulares, com fulcro nos artigos 16, inciso III, alínea "b", e 19, Parágrafo único, da Lei 8.443/1992, as contas de Altemir Gregolin, Dirceu Silva Lopes, José Claudenor Vermohlen, Cleberson Carneiro Zavaski, Karim Bacha, Alberto Fioravante Sondermann Frega, Leandro Balestrin, Wilson José da Silva, Antônio Chrisóstomo de Souza, Antônio de Jesus da Rocha Freitas Jr., Wilson José Rodrigues Abreu e Manoel Viana de Sousa, aplicando-lhes a multa prevista no art. 58, inciso I, do mesmo diploma legal, nos seguintes valores:
	Responsável
	Valor (R$) 

	Altemir Gregolin
	40.000,00

	Dirceu Silva Lopes
	51.000,00

	José Claudenor Vermohlen
	28.000,00

	Cleberson Carneiro Zavaski
	23.000,00

	Karim Bacha
	20.000,00

	Alberto Fioravante Sondermann Frega
	30.000,00

	Leandro Balestrin
	21.000,00

	Wilson José da Silva
	15.000,00

	Antônio Chrisóstomo de Souza
	24.000,00

	Antônio de Jesus da Rocha Freitas Jr.
	8.000,00

	Wilson José Rodrigues Abreu
	8.000,00

	Manoel Viana de Sousa
	8.000,00

9.10. fixar o prazo de quinze dias, a contar da notificação, para os responsáveis comprovarem, perante o Tribunal (art. 214, inciso III, alínea "a", do Regimento Interno) , o recolhimento das multas objeto dos subitens 9.4, 9.6 e 9.9 deste Acórdão ao Tesouro Nacional, atualizadas monetariamente desde a data deste acórdão até o efetivo recolhimento, se pagas após o vencimento, na forma da legislação em vigor;
9.11. autorizar, desde logo, nos termos do art. 28, inciso II, da Lei 8.443/1992, a cobrança judicial das dívidas, caso não atendidas as notificações;
9.12. inabilitar, com fulcro no art. 60 da Lei 8.443/1992, para o exercício de cargo em comissão ou função de confiança no âmbito da Administração Pública Federal, pelo período de 6 anos,  Altemir Gregolin, Dirceu Silva Lopes; Cleberson Carneiro Zavaski; José Claudenor Vermohlen e Karim Bacha;
9.13. ordenar à SecexAmbiental que:
9.13.1. realize as diligências pertinentes, com vistas a identificar a situação das lanchas e, a depender da situação encontrada, adote as medidas processuais cabíveis, para que eventuais irregularidades sejam apuradas em representação específica ou nas contas dos responsáveis;
9.13.2. adote medidas com vistas à análise do TC Processo 034.611/2011-8 e de outros eventuais processos cuja apreciação esteja aguardando o deslinde destes autos;
9.14. dar ciência desta decisão ao Ministério da Agricultura, Pecuária e Abastecimento, à Advocacia-geral da União, ao Conselho Federal da Ordem dos Advogados do Brasil e aos demais interessados.
II
A Intech Boating Indústria e Comércio de Embarcações Ltda., aponta suposta omissão decorrente da ausência de esclarecimentos acerca dos motivos que ensejaram a aplicação das multas objeto dos subitens 9.4 e 9.6 do acórdão embargado em percentuais superiores ao limite estabelecido no art. 57 da Lei 8.443/1992, que é de "até cem por cento do valor atualizado do dano causado ao Erário". 
Ainda com relação aos valores das multas aplicadas por meio dos subitens 9.4 e 9.6, requer a embargante a complementação do julgado, para que reste consignado que os respectivos valores referem-se ao total a ser pago, de forma "conjunta", por todos os responsáveis.
Ao mencionar o argumento apresentado na fase de citação, fundamentado no prazo previsto no art. 14 da Lei 8.443/1992, a embargante afirma que sua condenação deixou de observar o disposto nos artigos 205 e 206, § 3º, do Código Civil, que estabelece o prazo de 3 anos, para a prescrição da pretensão de enriquecimentos sem causa e a reparação civil. Nesse sentido, assevera que os fatos irregulares ocorreram em 2008, a respectiva citação somente em 16/8/2012.
Afirma, ainda, a possibilidade de ser aplicado, a seu favor, o entendimento do STF decorrente da apreciação do Tema de Repercussão Geral 899, que trata da "prescrição da pretensão de ressarcimento do Erário fundada em decisão do Tribunal de Contas". 
Diante da suposta prescrição, a embargante requer que os embargos sejam conhecidos com efeitos infringentes ou a complementação do julgado, para afastar tal hipótese.
A embargante alega ainda que o Acórdão 3056/2020-TCU-Plenário não considerou sua boa-fé ao condená-la ao pagamento dos débitos tratados nos subitens 9.3 e 9.5 do acórdão embargado e das multas aplicadas nos subitens 9.4. e 9.6 do mesmo decisum, contrariando, assim, o disposto no art. 113 do Código Civil.
Alega, na sequência, que não foi apreciado seu pedido de "produção de todos os tipos de provas permitidas em lei, especialmente o depoimento dos envolvidos, a produção de prova pericial e a oitiva de testemunhas", fato que, em seu entendimento, teria restringido o direito à ampla defesa e ao contraditório.
Em complemento, afirma que lhe foram impostas condenações, relacionadas ao superfaturamento das lanchas patrulha (subitem 9.3) , com base em presunções do auditor deste Tribunal, que não levaram em conta os esclarecimentos apresentados em sua defesa, que teriam demonstrado questões relacionadas: às diferenças de equipamentos e acessórios; às diferenças de tempo e extensão de garantia; aos custos de entrega e frete; aos custos de manutenção básica e de garantia; às variações dos custos de produção; e à otimização de mão de obra, em razão da diferença dos quantitativos.
Segundo a embargante, também não foram considerados seus argumentos e a documentação por ela apresentadas, que procuraram demonstrar a regularidade dos pagamentos dos serviços que ensejam o débito objeto do subitem 9.5. A respeito desse débito, afirma que respectivo valor e a multa acessória (art. 57 da Lei 8.443/1992) foram definidos com base em "presunção do auditor", que não teria logrado demonstrar os eventuais equívocos dos custos demonstrados pela embargante.
Por fim, requer o recebimento dos embargos com efeitos infringentes, com vistas a correção das omissões e obscuridades apontadas.
III
Antônio de Jesus da Rocha Freitas Junior e o Conselho Federal da Ordem dos Advogados do Brasil, por meio de embargos conjuntos apontam, inicialmente, que o Acórdão 3056/2020-TCU-Plenário contém omissões decorrente da inobservância do disposto no art. 38, § 2º, da Lei 13.327/2016, bem como na Jurisprudência do Supremo Tribunal Federal (STF) , a exemplo dos MS 24073/DF, MS 24631, MS 24584, no que tange à impossibilidade de os advogados serem responsabilizados pelo exercício de suas funções, ressalvadas as hipóteses de dolo ou fraude.
Nesse sentido, afirmam que tais omissões ocorreram nas situações em que o Tribunal rejeitou as alegações as alegações de defesa de Antônio Freitas Junior, na condição de Consultor Jurídico do MPA, concernentes às omissões e inconsistências dos Pareceres Jurídicos 467/2008 e 191/2010, que deram azo aos débitos relativos ao superfaturamento do Contrato 3/2009 e do respectivo 2º termo aditivo, bem como da multa prevista no art. 58, inciso I, da Lei 8.443/1992, em razão ausência de pesquisa de preços no Pregão Presencial 34/2009.
Reforçando seus argumentos, afirmam que o entendimento do STF pode ser assim resumido: 
" (i) a responsabilização do parecerista jurídico não é cabível no caso de parecer meramente opinativo; (ii) a responsabilização do parecerista jurídico seria aceitável se o parecer fosse vinculante; e (iii) a responsabilização do advogado parecerista também era aceitável quando agisse com erro grave, inescusável ou culpa em sentido amplo, por força dos art. 32 da Lei 8.906/1994 e do art. 159 do Código Civil, oportunidade em que a matéria deveria ser submetida às instâncias administrativo-disciplinares ou jurisdicionais próprias." 
Afirmam, ainda, que a matéria não fora "definitivamente resolvida pelo STF", conforme voto da Ministra Carmem Lúcia, de 8/9/2020, no MS 36.385, e precedentes anotados nos autos dos MS  35.815 e MS 36.025.
Por fim, os embargantes asseveram que não houve manifestação do TCU acerca da prescritibilidade da pretensão de ressarcimento dos débitos, à luz do Tema 899, da Repercussão Geral do STF (RE 636.886/AL) .
Os embargantes requerem o saneamento das supostas omissões, aqui tratadas, "sem prejuízo de lhes serem atribuídos efeitos infringentes, caso o eventual acolhimento implique na modificação do acórdão embargado."
IV
Leandro Balestrin fundamenta seus embargos de declaração na existência de suposta omissão deste Tribunal ao apreciar suas condutas e na prescrição da pretensão punitiva e ressarcitória,   
Nessa toada, o embargante alega que, embora os fundamentos da decisão embargada indiquem que a conduta do responsável se amolda aos conceitos esculpidos no art. 12, § 1º, do Decreto 9.830/2019, que regulamentou dispositivos da Lei de Introdução às Normas do Direito Brasileiro (LINDB) , este Relator não teria especificado "em que ponto a conduta respectiva se amolda ao tipo legal".
Em complemento, defende a prescrição da sanção e dos débitos que lhe foram imputados, consoante vários precedentes do STF, listados em seus embargos de declaração.
V
Alberto Fioravante Sondermann Frega alega que, nos termos do "Manual do Rol de Responsáveis da Controladoria-Geral da União", exercia funções meramente técnicas, razão pela qual não poderia ser responsabilizado por atos de gestão e de planejamento. Acrescenta que não fazia parte do rol de responsáveis definidos no art. 10 da IN-TCU 63, de 1/9/2010.
Aponta que o fato de a instrução da unidade técnica ter analisado, de forma agrupada, as alegações de defesa semelhantes apresentadas por diversos responsáveis teria comprometido a clareza da decisão embargada, bem como a correta responsabilização dos agentes envolvidos.
Mais uma vez, o embargante aponta contradição decorrente do seu entendimento de que não praticara atos de gestão, bem assim que a "falha de planejamento" identificada nos presentes autos deveria ser atribuída a seus superiores hierárquicos.
Acrescenta aos seus argumentos a injustiça de sua condenação, bem assim que não teria condições de arcar com a penas pecuniárias que lhe foram impostas.
Por fim, o embargante repisa argumentos apresentados na fase de defesa, deixando assente seu entendimento de que o acórdão embargado foi omisso, porquanto sua condenação se deu, sem que lhe fosse dada oportunidade de apresentar contra-razões à análise da unidade técnica.

Bruno Matias Lopes (31490/OAB-DF); Anna Dias Rodrigues e outros, representando Advocacia-geral da União; Felipe Santa Cruz Oliveira Scalestsky (OAB/RJ 95.573); Marcello Terto e Silva (16.044/OAB-DF); Ana Paula Del Vieira Duque (51.469/OAB-DF); Alexandre Melo Soares (24.518/OAB-DF); Aline Pacheco (24076/OAB-SC); Igor Sant Anna Tamasauskas (173163/OAB-SP); Stephanie Passos Guimaraes Barani (330.869/OAB-SP); Márcia Maria Araújo Caires (19760/OAB-DF); Thiago Brugger da Bouza; Victor Ferreira Arichiello (CPF 359.597.358-57); Ricardo Cardoso (61.947/OAB-DF).

Subprocurador-Geral Lucas Rocha Furtado e Cristina Machado da Costa e Silva (manifestação oral).

EMBARGOS DE DECLARAÇÃO. CORREÇÃO DE ERROS MATERIAIS NO ACÓRDÃO EMBARGADO. NÃO CONHECIMENTO DE UM DOS EMBARGOS, EM RAZÃO DA INTEMPESTIVIDADE. CONHECIMENTO DOS DEMAIS. INEXISTÊNCIA DAS OMISSÕES, CONTRADIÇÕES E OBSCURIDADES APONTADAS. REJEIÇÃO E CIÊNCIA.

TOMADA DE CONTAS ESPECIAL (TCE)

Secretaria de Controle Externo da Agricultura e do Meio Ambiente (SecexAmb).

Conheço dos embargos de declaração opostos contra o Acórdão 3056/2020-TCU-Plenário, pela Sociedade Empresária Intech Boating Indústria e Comércio de Embarcações Ltda. (peça 265) , por Antônio de Jesus Rocha Freitas Junior, em conjunto com o Conselho Federal da Ordem dos Advogados (peça 290) , e por Leandro Balestrin (Peça 303) , por atenderem os requisitos do art. 34 da Lei 8.443/1992.
Deixo de acolher os embargos opostos por Alberto Fioravante Sondermann Frega, contra o mesmo decisum, porquanto intempestivos.
II
Inicialmente, verifica-se a necessidade de esta Corte de Contas proceder, de ofício, à correção material do valor e da efetiva data de origem do débito decorrente do superfaturamento do Contrato 3/2009, firmado entre o então Ministério da Pesca e Aquicultura (MPA) e a sociedade empresária Intech Boating Indústria e Comércio de Embarcações Ltda.
Por ocasião do Acórdão embargado, acolhi, na íntegra, os pareceres da Secretaria de Controle Externo da Agricultura e Meio Ambiente (SecexAmbiental) e do representante do Ministério Público, que concluíram, entre outros, pela imputação do débito no valor de R$ 1.033.860,05, cuja correção monetária deveria ocorrer a partir de 5/1/2010, nos termos do item 66, alínea "a", da instrução transcrita no Relatório que integra aquela decisão. 
Ocorre que, por mero equívoco, no subitem 9.3 do acórdão embargado, o débito e sua data de origem foram assim grafados, respectivamente: "R$ 1.033.86,05" e "5/10/2010".
Necessário corrigir, ainda, a indevida inclusão do ex-Consultor Jurídico do MPA Antônio de Jesus da Rocha Freitas Junior no rol de responsáveis de que tratam os subitens 9.3 e 9.4 do Acórdão embargado.
No voto que balizou aquela decisão, afastei a ocorrência de erro capaz de justificar a responsabilização do embargante em razão da adoção da forma presencial no Pregão 32/2008, ocorrência que ensejou a citação do ora embarante pelo débito decorrente do superfaturamento do Contrato 3/2009, nos seguintes termos:
Das medidas alvitradas, divirjo, apenas, da proposta de multa a Antônio de Jesus da Rocha Freitas Junior, consultor Jurídico do MPA, no que tange à emissão dos pareceres jurídicos que acataram as justificativas para a adoção da forma presencial dos Pregões 32/2008 e 34/2009, tendo em vista que amparados em pareceres técnicos que afastam, a meu ver, o entendimento de que tenha cometido erro grosseiro, decorrente de fundamentação absurda, desarrazoada ou claramente insuficiente.
Isto posto, com fulcro no art. 280, § 1º, inciso II, do Regimento Interno do TCU, solicito a manifestação oral da representante do Ministério Público de Contas acerca da correção de ofício dos erros materiais constantes dos subitens 9.3 e 9.4 do Acórdão 3056/2020-TCU-Plenário, para que passem a ter a seguinte redação:
9.3. julgar irregulares as contas de Alberto Fioravante Sondermann Frega, Altemir Gregolin, Antônio Chrisóstomo de Sousa, Dirceu Silva Lopes, José Claudenor Vermohlen, Leandro Balestrin, Wilson José da Silva e Intech Boating Comércio de Embarcações Ltda., com fulcro no art. 16, inciso III, alínea "c", da Lei 8.443/1992, condenando-os, em solidariedade, ao pagamento do débito correspondente a R$ 1.033.860,05, com a fixação do prazo de quinze dias, a contar da notificação, para que comprovem, perante o Tribunal (art. 214, inciso III, alínea "a", do Regimento Interno do TCU) , o recolhimento da dívida ao Tesouro Nacional, atualizada monetariamente e acrescida dos juros de mora, calculados a partir de 5/1/2010, até a data do recolhimento, na forma prevista na legislação em vigor; 
9.4. aplicar, em razão do débito objeto do subitem 9.3 deste Acórdão, a Alberto Fioravante Sondermann Frega, Altemir Gregolin, Antônio Chrisóstomo de Sousa, Dirceu Silva Lopes, José Claudenor Vermohlen, Leandro Balestrin, Wilson José da Silva e Intech Boating Comércio de Embarcações Ltda., a multa prevista no art. 57 da Lei 8.443/1992, no valor individual de R$ 1.800.000,00;
III
No que tange aos aclaratórios manejados pela sociedade empresária Intech Boating Indústria e Comércio de Embarcações Ltda., após a correção de ofício do Acórdão 3056/2020-TCU-Plenário, não há esclarecimentos a serem feitos em relação aos valores das multas objeto de seus  subitens 9.4 e 9.6, aplicadas com espeque no art. 57 da Lei 8.443/1992.
Nos termos daquele dispositivo legal, o responsável julgado em débito poderá ser apenado com multa de até cem por cento do valor atualizado do dano causado ao Erário.
Considerando, pois, que os valores dos débitos tratados nos subitens 9.3 e 9.5 do acórdão embargado, corrigidos monetariamente até a data do julgado, importam em R$ 1.863.636,13 e 959.922,77, respectivamente, as multas aplicadas nos valores de R$ 1.800.000,00 e R$ 900.000,00 estão de acordo com a limitação imposta pela Lei.
Ainda com relação às multas dos subitens 9.3 e 9.5, o acórdão embargado é claro ao afirmar que os respectivos valores referem-se a multas individuais, ou seja, a cargo de cada um dos responsáveis solidários pelos débitos apurados, de forma independente. 
Nos itens 126 a 142 da instrução da SecexAmbiental, transcrita no Relatório que deu azo ao acórdão embargado, cujos fundamentos incorporei às minhas razões de decidir, foram analisadas pela unidade técnica as alegações de defesa da embargante, relacionadas ao superfaturamento do Contrato 3/2009. 
Nesse sentido, os auditores concluíram que não foram devidamente comprovadas as alegadas diferenças de custos entre as duas aquisições realizadas pelo então Ministério da Pesca e Aquicultura (MPA) , relacionadas aos preços dos equipamentos e acessórios, aos custos de produção, entrega, frete, manutenção básica e de garantia das embarcações, bem como à otimização da mão de obra, em razão da diferença dos quantitativos.
De igual modo, ao me manifestar acerca do Superfaturamento do 2º Termo Aditivo do Contrato 3/2009, incorporei ao meu voto a análise realizada pela SecexAmbiental, itens 171 a 188 da instrução transcrita no Relatório, afastando cada uma das alegações de defesa apresentadas pela empresa.
Afastei, também, a alegação de que o julgamento desta tomada de contas especial teria infringido o prazo de julgamento estabelecido no art. 14 da Lei 8.443/1992, deixando assente que "o prazo para julgamento previsto no dispositivo legal suscitado não se aplica a estas contas especiais e tão somente às contas ordinárias apresentadas anualmente ao TCU".
No que tange ao pedido genérico formulado na parte final de sua defesa, no sentido da "produção de todos os tipos de provas permitidas em lei, especialmente o depoimento dos envolvidos, a produção de prova pericial e a oitiva de testemunhas", não há falar em restrição ao direito à ampla defesa e ao contraditório, posto que a embargante não fez menção às provas que intentava apresentar, razão pela qual, com os elementos constantes dos autos, devidamente submetidos ao contraditório da embargante, este Tribunal apreciou a matéria, nos exatos termos do art. 12, inciso II, da Lei 8.443/1992, c/c o art. 202, incisos I e II e § 6º, do Regimento Interno do TCU.
Os demais argumentos apresentados pela embargante não constavam de suas alegações defesa, razão pela qual a estreita via dos embargos de declaração não é apta a analisá-las, visto que não se presta à apresentação de argumentos novos, tampouco à rediscussão de questões já apreciadas.
Por fim, a embargante requer a aplicação da prescrição de 3 anos, prevista no art. 206, § 3º, inciso IV, do Código Civil, relativa à "pretensão de ressarcimento de enriquecimento sem causa", e alternativamente, a aplicação da prescrição quinquenal, nos moldes do entendimento do Supremo Tribunal Federal ao apreciar o RE 636.886, Tema de Repercussão Geral 899.
Considerando que o RE 636.886 ainda não transitou em julgado, porquanto pendente de  apreciação embargos de declaração opostos pela Advocacia-Geral da União, resta mantido, no âmbito deste Tribunal, o entendimento da Suprema Corte exarado nos autos do MS 26.210 e do enunciado 282 da Súmula do TCU, no sentido da imprescritibilidade das ações de ressarcimento ao erário.
Observa-se, também, que não ocorreu a prescrição decenal da pretensão punitiva do TCU, consoante estabelecido por este Colegiado no Acórdão 1.441/2016. 
Destarte, rejeito os embargos de declaração opostos pela Intech Boating Indústria e Comércio de Embarcações Ltda.
IV
Deixo de acolher, também, os embargos opostos por Antônio de Jesus da Rocha Freitas Junior e pelo Conselho Federal da Ordem dos Advogados do Brasil, tendo em conta que as condenações impostas ao embargante, na condição de consultor jurídico do MPA - excluída a objeto dos subitens 9.3 e 9.4 acima retificados - foram devidamente fundamentadas no art. 12, caput e § 1º, do Decreto 9.830/2019, conforme trechos do voto abaixo transcritos, que demonstraram a forma como o responsável concorreu para a consecução das irregularidades e suas consequências indesejadas:
Condenação ao pagamento do débito e da multa prevista no art. 57 da Lei 8.443/1992, em virtude do superfaturamento no 2º Termo Aditivo ao Contrato 3/2009
No que tange à irregularidade em comento, Antônio de Jesus da Rocha Freitas Jr., Consultor Jurídico do MPA, por meio do Parecer Jurídico Conjur/MPA 191/2010, manifestou-se pela legalidade da minuta do 2º Termo Aditivo ao Contrato 3/2009, sem sequer alertar os gestores para o fato de que o objeto do aditivo pretendido desvirtuaria integralmente o objeto original do contrato, caracterizando, assim, fuga ao processo licitatório, com clara infringência à Lei de Licitação e ao art. 37, XXI, da Constituição Federal.
Caracterizado, portanto, mais um erro grosseiro - praticado nos moldes do art. 12, § 1º, do Decreto 9.830/2019 - inserido no conjunto de atos praticados no âmbito do MPA, na gestão de Altemir Gregolin, com o intuito de beneficiar indevidamente a Intech Boating.
Desta feita, sem dúvida alguma, o consultor jurídico concorreu para o erro grosseiro, na medida em que emitiu parecer flagrantemente ilegal, com o objetivo de dar ares de legalidade ao 2º termo aditivo ao contrato 3/2009.
Condenação ao pagamento da multa prevista no art. 58, inciso I, da Lei 8.443/1992, em decorrência da ausência de pesquisa de preços no Pregão Presencial 34/2009
Antônio de Jesus da Rocha Freitas Jr, Consultor Jurídico, acatou, como pesquisa de preços válida para balizar a contratação, a estimativa realizada com base em cotações de um ano antes, acrescidas de valores sem adequada fundamentação legal;
Ressalto, por derradeiro, a detida análise realizada pela SecexAmbiental, tratando especificamente da gravidade da conduta do consultor jurídico, fazendo menção ao voto por mim preferido nos autos do TC Processo 013.722/1999-9 (Acórdão 512/2003-TCU-Plenário) , evidenciando a possibilidade de o autor de pareceres jurídicos desarrazoados, omissos ou tendenciosos, que tenham concorrido para a concretização de danos ao Erário ou irregularidades graves, ser alcançado pela jurisdição deste Tribunal, não para fins de fiscalização do exercício profissional, mas para fins de fiscalização da atividade da Administração Pública.
Nesse sentido, os itens 261 a 273 da instrução transcrita no Relatório que acompanha o acórdão ora embargado, tratando especificamente da gravidade das condutas do então consultor jurídico do MPA, para, ao final, concluir:
273.	Dessa forma, verifica-se que o Sr. Antônio Freitas Jr. não foi capaz de afastar as irregularidades que lhe foram imputadas. Tampouco descaracterizou o nexo de causalidade entre os pareceres que emitiu e o dano ao erário. Ao contrário do que alega, se os pareceres tivessem apontados os vícios das minutas dos editais dos Pregões 32/2008 e 34/2009 e do 2º Termo Aditivo do Contrato 3/2009, poderiam ter alterado os atos posteriores e seus resultados. Se devidamente alertados, os gestores poderiam ter corrigido os problemas existentes e, assim, evitado o dano ao erário. Se não o fizessem, responderiam sozinhos pelas consequências de seus atos e a responsabilidade do Consultor Jurídico estaria, nesse caso, afastada.
Conforme consignado na seção anterior deste Voto, não há falar em prescrição da pretensão punitiva e de ressarcimento do débito atribuído ao Antônio de Jesus da Rocha Freitas Junior, a despeito do entendimento do Supremo Tribunal Federal, nos autos do RE 636.886, Tema de Repercussão Geral 899.
V
Leandro Balestrin, ao mesmo tempo que reconhece o fato de suas condenações terem como fundamento o art. 12, § 1º, do Decreto 9.830/2019 (que regulamentou a LINDB) , aponta suposta omissão decorrente da não especificação do ponto em que suas condutas se amoldam ao "tipo legal".
Não existem tais omissões em relação às irregularidades que justificaram as multas aplicadas ao embargante, tal qual se verifica nos seguintes trechos do voto que balizou o acordão embargado:
a) restrições ao caráter competitivo dos Pregões Presenciais 32/2008 e 34/2009
 (...) Leandro Balestrin, ex-diretor da Dilic, e José Claudenor Vermohlen, ex-subsecretário de Planejamento de Aquicultura e Pesca, aprovaram os termos de referência dos editais dos Pregões Presenciais 32/2008 e 34/2009, contendo especificações excessivas do objeto licitado;
...
No que tange às propostas de multa, entendo, mais uma vez, que as irregularidades perpetradas, podem ser caracterizadas como erro grosseiro, nos termos do art. 12, § 1º, do Decreto 9.830/2019, na medida em que, com o objetivo de dar ares de legalidade à contração da Intech Boating, os responsáveis incorreram em grave inobservância do dever de cuidado nos respectivos atos que restringiram a competitividade das licitações realizadas pelo MPA. 
ausência de pesquisa de preços no Pregão Presencial 34/2009
Acolho as conclusões da SecexAmbiental de que restou injustificada a irregularidade atribuída aos responsáveis Alberto Frega, Antônio Chrisostomo de Sousa, Dirceu Silva Lopes, Leandro Balestrin, Wilson José da Silva e Antônio de Jesus da Rocha Freitas Jr, relativa à ausência de pesquisa de preços para realização do Pregão Presencial 34/2009.
A diferença de preços entre o valor estimado (R$ 45.443.216,23) e o valor contratado (R$ 24.138.500,00, evidencia a forma, no mínimo, descuidada com a qual os responsáveis desempenharam o dever de, com fulcro no art. 15, §1º, da Lei 8.666/1993, realizar "ampla pesquisa de mercado". Os demais gestores do MPA, que aprovaram a metodologia, também incorreram em graves falhas de supervisão da conduta de seus subordinados.
A irregularidade só não trouxe graves prejuízos ao Erário em razão de outra empresa ter participado da fase de lances, o que obrigou a Intech Boating a diminuir consideravelmente seu lance inicial, que era de R$ 1.631.827.20, e chegou a R$ 1.049.500,00, por embarcação.
Não fosse a inesperada competição, o contrato teria sido firmado no valor de R$ 37.532.025,60, aproximadamente 55% superior ao efetivamente avençado.
realização de pagamentos antecipados 
A instrução da SecexAmbiental também não acolhe as razões de justificativas relacionadas ao fato de que, na execução dos Contratos 3/2009 e 5/2010, ocorreram pagamentos antecipados à empresa Intech Boating. 
Consoante demonstrado pela equipe de auditoria, "os pagamentos antecipados no Contrato 3/2009 atingiram a cifra de R$ 2.767.609,25. No Contrato 5/2010, alcançaram R$ 5.077.481,00."
 (...) Reputo grave a realização de pagamentos antecipados pela administração, notadamente em razão da obrigação de serem precedidos de atestos falsos e por colocarem em risco o patrimônio público, na medida em que, como se verifica em inúmeros em processos que tramitam nesta Corte de Contas, é comum as empresas, em razão da antecipação dos pagamentos, deixarem de executar as devidas contraprestações.
No que se refere aos débitos imputados ao embargante, também não há omissão em relação à caracterização de suas condutas e da forma como contribuíram para a consecução dos débitos apurados, conforme descritos nos subitens 100 a 103 (superfaturamento do Contrato 3/2009) e 164 (superfaturamento do 2º Termo Aditivo ao Contrato 3/2009) da instrução transcrita no Relatório, devidamente incorporados ao meu voto.
Mais uma vez, ressalto a improcedência das alegações que dizem respeito à prescrição das sanções e dos débitos imputados aos embargantes.
Cabe, por fim, a rejeição dos embargos de declaração opostos por Leandro Balestrin.
Com essas considerações, voto por que o Tribunal acolha a minuta de acórdão que submeto à deliberação deste Colegiado.
TCU, Sala das Sessões, em 28 de abril de 2021.
WALTON ALENCAR RODRIGUES 
Relator